【裁判字號】    96,上訴,4860
【裁判日期】    970501
【裁判案由】    傷害致死
【裁判全文】
臺灣高等法院刑事判決                96年度上訴字第4860號
  上  訴  人  臺灣板橋地方法院檢察署檢察官
  上  訴  人
  即  被  告  乙○○
  選任辯護人  林財生律師
上列上訴人因被告傷害致死案件，不服臺灣板橋地方法院96年度
訴字第568號，中華民國96年10月18日第一審判決（起訴案號：
臺灣板橋地方法院檢察署95年度偵字第22419號），提起上訴，
本院判決如下：
    主  文
原判決撤銷。
乙○○傷害人之身體，因而致人於死，累犯，處有期徒刑年捌
月。
    事  實
一、乙○○前於民國（下同）91年間因侵占案件，經台灣基隆地
    方法院於91年9月12日以91年自字第36號判處有期徒刑4月，
    如易科罰金以銀元三百元折算一日確定，於 92年2月12日易
    科罰金執行完畢。詎乙○○猶不知警惕，因擔任「真愛卡拉
    ＯＫ店」（址設台北縣五股鄉○○路 ○段577巷130號）之現
    場負責人，負責現場之營運，於95年8月2日凌晨時許，謝添
    春前往該卡拉ＯＫ店消費，因謝添春飲酒後酒品不佳，先與
    鄰桌姓名年籍不詳之客人發生口角，惟並無肢體衝突，適該
    店家內一姓名年籍不詳之女服務生因酒醉，而其配偶已在卡
    拉ＯＫ店前門等侯，欲接送該名女子回家，謝添春竟仍欲帶
    該名服務生出場，經乙○○阻止，又因結帳糾紛，已肇致乙
    ○○心生不滿，而店家為避免謝添春與該名女服務生之配偶
    見面，引起不必要之衝突，乃指示店內服務生林國立帶領謝
    添春由後門離開，謝添春即於同日凌晨 2時許，欲自店家後
    門離開。適因後門門口有斜坡階梯，林國立為防止酒醉之謝
    添春跌倒，出於好意攙扶，詎謝添春竟以三字經辱罵林國立
    ，乙○○在旁見狀，甚感憤怒難耐，而其主觀上故無欲置謝
    添春於死之犯意，惟其明知對人之頭部施以重擊，極易因而
    導致頭部受傷腦內出血死亡，客觀上並應能預見上情，竟基
    於傷害人身體之犯意，揮拳重擊謝添春臉部，至少揮打二拳
    ，謝添春向後跌倒，乙○○復以腳踹已倒地之謝添春，嗣因
    謝添春打電話與其妻王春桃交談，而交談內容再引起乙○○
    不滿，乙○○復以手掌摑謝添春臉部洩忿，謝添春當場眼晴
    部位腫起並流鼻血，嗣經王春桃前來將謝添春帶返家。
二、謝添春返家未立即就醫，於95年8月3日，因眼睛不舒服，自
    行前往慶明眼科診所就診，並向黃種慶醫師自訴遭人毆打及
    眼睛腫痛，經醫師發現其右眼瘀腫併結膜下出血，經返家修
    養後，復於95年8月5日回診，並向林義博醫師陳述除眼晴不
    適外並有頭疼，林醫師建議應即至大醫院急診，謝添春始至
    淡水馬偕醫院就醫，發現顱內出血立即開刀治療，嗣並經發
    現謝添春受有頭部鈍傷並腦震盪、創傷性大腦內出血、右眼
    鈍傷並淤血、顱底骨折、右額葉血管阻塞等傷害，經治療後
    ，延至同年9月9日12時許，仍因外傷性顱內出血併發支氣管
    肺泡炎死亡。
三、案經謝添春之配偶王春桃（更名為王筠甄）訴由及台北縣政
    府警察局蘆洲分局報請臺灣板橋地方法院檢察署檢察官偵查
    起訴。
    理  由
一、訊據上訴人即被告乙○○供承有於上開時地因不滿被害人謝
    添春酒後鬧事，復以三字經辱罵店內員工林國立，因而揮拳
    毆擊被害人謝添春臉部，並以腳踹倒地之被害人謝添春，嗣
    再出手掌摑被害人謝添春臉部，致被害人謝添春受有上述外
    傷等事實，惟否認有何傷害致死之犯行，辯稱：伊雖有毆打
    被害人，但是他的死亡結果應該不是伊打傷所致的，可能是
    他事發後自己有騎機車跌倒，才肇致死亡之結果云云。經查
    ：
(一)被告乙○○係「真愛卡拉OK店」之現場負責人，於95年8月2
    日凌晨，被害人謝添春前往該卡拉ＯＫ店消費，因被害人謝
    添春飲酒後酒品不佳，先與鄰桌姓名年籍不詳客人發生口角
    ，復欲帶店內一姓名年籍不詳已酒醉之女服務生出場，經被
    告阻止，又因結帳糾紛，並為避免被害人謝添春與該名女服
    務生之配偶見面，引起不必要之衝突，遂指示店內服務生林
    國立帶領被害人謝添春由後門離開，被害人謝添春於同日凌
    晨 2時許，欲自店家後門離開時，竟對好意攙扶之林國立以
    三字經辱罵，被告因而揮拳毆打被害人謝添春臉部，復以腳
    踹倒地之被害人謝添春，又因不滿被害人謝添春於電話中與
    其妻王春桃交談之內容，被告再以手掌摑被害人謝添春臉部
    等情，此據被告供承在卷，並據證人林國立、宋順發於偵查
    中證述綦詳在卷，此外並有監視錄影畫面翻拍畫面11幀、現
    場照片4幀及現場位置圖乙紙等附卷可稽（見偵查卷第 17至
    25 頁）。
(二)而被害人謝添春遭被告乙○○毆打後眼睛腫痛，惟未立即就
    醫，於95年8月3日，始因眼睛不舒服，前往慶明眼科診所就
    診，並向黃種慶醫師自訴遭人毆打及眼睛腫痛，經醫師發現
    其右眼瘀腫併結膜下出血，經返家修養後，復於95年8月5日
    回診，並向林義博醫師陳述除眼晴不適外並有頭疼，林醫師
    建議應即至大醫院急診，被害人謝添春始至淡水馬偕醫院就
    醫，經發現顱內出血立即開刀治療，嗣並經診斷發現被害人
    謝添春受有頭部鈍傷並腦震盪、創傷性大腦內出血、右眼鈍
    傷並淤血、顱底骨折、右額葉血管阻塞等傷害，經治療後，
    延至同年9月9日12時許，仍因外傷性顱內出血併發支氣管肺
    泡炎死亡等情，此據證人黃種慶、林義博於警詢時證述在卷
    ，並有慶明診所病歷表影本1份、馬偕紀念醫院出具之甲種
    診斷證明書乙紙、病歷表影本及Ｘ光片等在卷可參（見偵查
    卷第14頁及相驗卷第134頁），而經臺灣板橋地方法院檢察
    署檢察官督同法醫師相驗及法務部法醫研究所解剖鑑定結果
    ，認被害人謝添春受有眼晴部位腫起並流鼻血，而受有兩側
    眼眶、右側臉頰7乘5公分挫傷、右眼眶骨骨骨折、右眼結膜
    下出血、右肩部及上臂廣泛性出血、左前胸點狀出血、頭皮
    下出血於頂顳部及枕部、腦膜血管亞急性出血於右顳、皮質
    挫傷性出血於右額部右枕部梗塞性壞死等傷害，且係因外傷
    性顱內出血併發支氣管肺泡炎死亡（死亡方式：他殺），由
    外傷形狀判定可以是毆打（手）造成而非跌倒，因為右側打
    擊點的對側並無明顯對衝傷等情，有勘驗筆錄、驗斷書、相
    驗屍體證明書、法務部法醫研究所（95）醫鑑字第1828號鑑
    定書各 1份及解剖照片18幀在卷可參（見同上相驗卷宗第41
    、42頁、第45至54頁、第58至65頁、第66至69頁、第73、74
    頁、第138頁、第140至148頁、第155至163頁）。
(三)至被告雖辯稱：被害人謝添春遭毆所受之傷害，應不致嚴重
    到導致死亡之結果，可能是被害人謝添春事發後自己有騎機
    車跌倒，才肇致死亡之結果云云，經查告訴人即被害人之妻
    王筠甄固有前往警察局向警員表示被害人謝添春發生車禍，
    欲請求備案之情，此據告訴人王筠甄及證人即受理警員甲○
    ○供、證述在卷，惟告訴人即被害人之妻王筠甄否認本件案
    發後，被害人謝添春曾有發生車禍受傷之情，並於本院審理
    時供稱：當天晚上伊帶伊先生謝添春回家時，伊先生跟伊說
    騎機車跌倒受傷，而保險公司說要去派出所備案才可以領保
    險金，伊才會去派出所，但警察說要有車禍的地點、時間才
    可以備案，伊回去問伊先生，他才說他是被打的，根本沒有
    發生車禍云云，另證人甲○○於本院審理時到庭證稱：王筠
    甄有來警局說要查一件車禍，查他先生是否有發生車禍，伊
    要她提出確切的車禍地點、時間，才能幫她找報案紀錄，而
    之前的工作日誌顯示，是沒有這件車禍紀錄的。當時王筠甄
    應該是要來確定我們派出所有無車禍紀錄云云，而原審法院
    依被告之聲請以職權向臺北縣政府警察局蘆洲分局勤務指揮
    中心、臺北縣消防局第三大隊函調95年8月2日至同年8月5日
    之民眾報案紀錄及同時段之救護車出勤救護紀錄，經函覆結
    果均無與被害人謝添春有關之交通事故或報案紀錄，此有臺
    北縣政府警察局蘆洲分局96年4月24日北縣警蘆刑字第09600
    11989 號函及員警工作紀錄影本數份、臺北縣政府消防局96
    年 4月26日北消護字第0960012070號函及臺北縣政府消防局
    救護紀錄表數份在卷可參（見原審卷第38至55頁，第58至75
    頁），另參酌告訴人王筠甄於95年8月2日凌晨接獲被害人電
    話後，隨即騎車前往卡拉ＯＫ店附近將被害人載返家，而被
    害人之機車則仍停於卡拉ＯＫ店對面門口迄未駛離，外觀亦
    無何損害，有現場照片在卷可參（見偵查卷第18頁），而被
    告及選任辯護人復無法提出何證據以證明被害人謝添春究於
    95年8月2日至同年8月5日間在何地點發生車禍之事實，且查
    若被害人謝添春確曾於其間騎乘機車摔倒，何以被害人謝添
    春所受之傷害大多為臉（眼）部淤腫併出血及頭部（顱）內
    出血等傷害，而其身體四肢均未受有何擦挫傷，是以此被害
    人外傷形狀以觀，似非因跌倒所致，被告所辯被害人謝添春
    可能係因騎車跌倒導致死亡結果云云，無非臆測之詞，並無
    何證據足資佐憑，尚難逕信，至被告及其選任辯護人聲請本
    院再向法務部法醫研究所函查被害人致死之原因，是否可能
    因騎機車跌倒受傷而使原出具之鑑定報告結論不同，惟被害
    人謝添春既無於上開時間騎車跌倒之事實，自無因騎車跌倒
    受傷而致死亡之可言，是被告上揭聲請調查證據，本院核無
    必要，附此敘明。茲查被告於上開時地出手揮擊被害人謝添
    春之頭部及臉部，被害人並因遭受被告重擊而倒臥地上，被
    告復以腳踹已倒地之被害人，此既據被告供承在卷，並有上
    開監視器畫面在卷可參，而被害人謝添春於遭被告乙○○毆
    打後，於翌日即 95年8月3日前往眼科診所就診，復於95年8
    月 5日再回診，並於同日前往淡水馬偕醫院就醫，經醫院診
    斷結果，發現被害人謝添春受有頭部鈍傷並腦震盪、創傷性
    大腦內出血、右眼鈍傷並瘀傷等傷害，此均已如上述，顯見
    被害人謝添春所受之上述傷害係因被告之毆擊所致，嗣被告
    經診治後，延至同年9月9日12時許，終因外傷性顱內出血併
    發支氣管肺泡炎死亡，經法醫師鑑定結果，亦認係因外傷性
    顱內出血併發支氣管肺泡炎死亡（死亡方式：他殺），由外
    傷形狀判定可以是毆打（手）造成而非跌倒，因為右側打擊
    點的對側並無明顯對衝傷，亦如前述，足徵被害人謝添春之
    死亡結果與被告之傷害行為有相當因果關係甚明。
(四)按殺人與傷害之區別，應以加害人下手加害時有無殺意為斷
    ，行為人是否具有「殺意」為判斷殺人與傷害罪之第一要件
    ，而「殺意」包括有無死亡之預見。至受傷處所是否為致命
    部分，受傷之多寡、輕重如何，僅足供認定有無殺意之參考
    ，非區別殺人與傷害之絕對標準。是以倘無使人喪失生命之
    故意，僅在使其身體、健康受到傷害，則應僅成立刑法之傷
    害罪（參照最高法院18上字第1309號判例、19上字第718號
    判例、84年度台上字第3179號判決），查本件被告與被害人
    謝添春間並無仇怨，僅因不滿被害人謝添春酒後鬧事，復以
    三字經辱罵店內員工林國立，因而揮拳毆擊被害人謝添春，
    而僅以此事由，實難認被告行為時有欲置被害人謝添春於死
    之犯意。惟按人之頭部為人之身體要害部位，對之施以重擊
    ，極易造成顱內出血致生死亡之結果，被告為一智慮成熟之
    成年人，此客觀上當為被告所能預見，詎被告竟仍對被害人
    謝添春頭部揮拳重擊，復以腳踹被害人謝添春，再以手掌摑
    被害人謝添春臉部，因而使被害人謝添春受有上述傷害而致
    死亡之結果，而此既為被告客觀上所得預見，雖被害人謝添
    春之死亡出於偶然，被告仍應對被害人死亡之加重結果負其
    責任。
(五)綜上，被告所辯各節，要係卸責之詞，殊無足採，事證明確
    ，被告犯行，洵堪認定。
二、核被告乙○○所為，係犯刑法第277條第2項前段之傷害致死
    罪。而查被告有犯罪事實欄所載之犯罪科刑及執行情形，此
    有本院被告前案紀錄表在卷可參，其於受有期徒刑之執行完
    畢後，五年內再故意犯本件有期徒刑以上之罪，為累犯，應
    依刑法第 47條第1項之規定加重其刑。原審就被告予以論罪
    科刑，固非無見，惟查刑法傷害致死罪之成立，行為人主觀
    上固無欲置被害人於死之犯意，然行為人對其所為傷害行為
    ，對於有因而致被害人加重死亡結果之發生，客觀上應有預
    見之可能，原判決之事實欄亦認被告當知對人之頭部施以重
    擊客觀上應能預見被害人有可能導致腦內出血死亡之結果，
    惟復認被告並未能預見此傷害被害人頭部有因而致被害人死
    亡之結果，其事實之論述前後不一，尚有未洽，是被告上訴
    意旨否認有上述犯行，暨檢察官上訴意旨以被告迄仍未與告
    訴人達成民事上和解，犯後態度不佳，而指摘原審量刑過輕
    ，固均無理由，惟原判決既有可議，自應由本院予以撤銷改
    判。而查刑法第277條第2項前段之傷害致死罪之法定本刑為
    「無期徒刑，或七年以上有期徒刑」之重罪，然行為人基於
    傷害人身體之犯意，而為傷害人身體之行為，因而致生死亡
    之加重結果之情形，其原因動機不一，手段互異，犯罪情節
    亦未必盡同，然其行為所應受刑罰之苛責程度自屬有異，法
    律科處此類犯罪，所設之法定最低本刑卻同為「無期徒刑，
    或七年以上有期徒刑」，不可謂不重。於此情形，倘依其情
    狀處以相當之有期徒刑，即足以懲儆，並可達防衛社會之目
    的者，自非不可依客觀之犯行與主觀之惡性二者加以考量其
    情狀，是否有可憫恕之處，適用刑法第59條之規定酌量減輕
    其刑，期使個案裁判之量刑，能斟酌至當，以符合比例原則
    。查被告乙○○擔任真愛卡拉ＯＫ店之現場負責人，負責現
    場之營運，因被害人謝添春前往該店飲酒後鬧事，欲強拉配
    偶已在店外等候之卡拉ＯＫ店女服務員出場，經被告出面阻
    止，被害人又因結帳問題發生糾紛，嗣經被告指示店內服務
    生林國立帶領被害人謝添春離開時，被害人復對好意攙扶之
    林國立以三字經出言辱罵，肇致被告一時情緒失控，出手毆
    打被害人，惟以此事故之肇因係由被害人謝添春所引起，被
    告僅因一時思慮未周，始基於傷害之犯意出手毆打，惟被告
    並未持兇器毆擊被害人，並僅毆擊被害人頭部二下及掌摑被
    害人臉部，而此死亡之結果並係出於偶然，以被告行為動機
    、手段、犯罪之情節論，惡性尚非重大不赦，且被告嗣已與
    被害人家屬達成和解，賠償新台幣160萬元，有調解書影本
    乙紙在卷可參，是以被告犯罪之具體情狀，確屬情輕法重，
    客觀上足以引起一般人之同情，縱宣告法定最低度之刑猶嫌
    過重，爰依刑法第59條之規定，予以減輕其刑。並審酌被告
    之素行，犯罪之動機、目的、手段，僅因被害人謝添春飲酒
    後酒品不佳，發生口角，一時情緒控制失當，即出手毆打被
    害人，致被害人受傷死亡，所生之危害非輕，及犯罪之態度
    等一切情狀，量處有期徒刑3年8月。
據上論斷，應依刑事訴訟法第369條第1項前段、第364條、第299
條第1項前段，刑法第277條第2項前段、第47條第1項、第59條，
判決如主文。
本案經檢察官侯寬仁到庭執行職務。
中    華    民    國    97    年    5     月    1    日
                  刑事第五庭    審判長法  官  吳  敦
                                      法  官  陳春秋
                                      法  官  張傳栗
以上正本證明與原本無異。
如不服本判決，應於收受送達後十日內向本院提出上訴書狀，其
未敘述上訴之理由者並得於提起上訴後十日內向本院補提理由書
（均須按他造當事人之人數附繕本）。
                                      書記官  李佩真
中    華    民    國    97    年    5     月    1     日
附錄：本案論罪科刑法條全文
中華民國刑法第277 條
傷害人之身體或健康者，處三年以下有期徒刑、拘役或一千元以
下罰金。
犯前項之罪因而致人於死者，處無期徒刑或七年以上有期徒刑；
致重傷者，處三年以上十年以下有期徒刑。


司法院資訊處製作；財團法人民間司法改革基金會備份。
